【裁判字號】    98,金上,3
【裁判日期】    991026
【裁判案由】    侵權行為損害賠償
【裁判全文】
臺灣高等法院民事判決                   98年度金上字第3號
上  訴  人  己○○
訴訟代理人  林詠嵐律師
            黃重鋼律師
上  一  人
複代  理人  乙○○
上  訴  人  甲○○
            戊○○
共      同
訴訟代理人  吳姿璉律師
被上  訴人  華南永昌綜合證券股份有限公司
法定代理人  丙○○○
訴訟代理人  黃冠豪律師
            鄭涵雲律師
            林世昌律師
上列當事人間侵權行為損害賠償事件，上訴人對於中華民國98年
5月27日臺灣板橋地方法院95年度重訴字第391號第一審判決提起
上訴，本院於99年10月12日言詞辯論終結，判決如下：
    主  文
上訴駁回。
第二審訴訟費用由上訴人己○○、甲○○各負擔百分之四十三、
餘由上訴人戊○○負擔。
    事實及理由
一、上訴人主張：原審共同被告丁○○原係被上訴人合泰分公司
    之營業員。民國92年間丁○○向上訴人己○○詐稱得以低價
    代購廣達電腦股份有限公司（以下稱廣達公司)及鴻海精密
    工業股份有限公司(以下稱鴻海公司)之海外存託憑證，致己
    ○○陷於錯誤，自92年10月間起至93年2月間止，糾集其個
    人及親友之資金，陸續以現金或匯款方式交付丁○○共新臺
    幣（下同）716萬7,700元之投資款；此外，丁○○另於92年
    12月間向己○○訛稱代其購買鴻海公司海外存託憑證，向己
    ○○索得取款憑條，陸續自己○○存款帳戶提領410萬8千元
    ，嗣於93年8、9月間，丁○○又向己○○佯稱可代購華南金
    融控股股份有限公司（以下稱華南金控公司)員工配股，己
    ○○又陸續交付丁○○共108萬元，合計己○○共交付丁○
    ○1,235萬5,700元。另丁○○於92年10月間亦向甲○○、戊
    ○○詐稱得代其以低價認購華南金控員工配股，致甲○○及
    戊○○陷於錯誤，自92年10月20日起至同年12月11日止，糾
    集其個人及親友資金，陸續以現金或電匯方式交付現金予丁
    ○○。丁○○復自93年4月間起向甲○○詐稱，華南金控公
    司將與第一金融控股股份有限公司（以下稱第一金控公司）
    合併，會釋出更多股權，華南金控公司之董事林明成有意競
    選董監事，欲以每股35元之高價收購股票，如由其代為購買
    操作，獲利可觀等不實事項，使甲○○再次陷於錯誤，而陸
    續以電匯方式將資金匯入丁○○指定之戶頭。詎丁○○竟將
    上開資金據為己有，而未用以購買上開海外存託憑證及華南
    金控股票，不法侵害伊等之財產權，自應負侵權行為損害賠
    償責任。丁○○雖曾分別匯回所謂投資利潤297萬元予己○
    ○、151萬6,680元予甲○○，惟己○○、甲○○及戊○○仍
    分別受有938萬5,700元、874萬20元及272萬元之損害。又被
    上訴人為丁○○之僱用人，對其執行業務不法侵害伊等權利
    之行為，亦應負僱用人之連帶賠償責任等情。爰依民法第18
    4條第1項前段及第188條規定，求為命丁○○及被上訴人連
    帶給付己○○938萬5,700元、甲○○847萬20元、戊○○272
    萬元，及法定遲延利息之判決。原審判命丁○○應給付己○
    ○868萬5,700元、甲○○847萬20元、戊○○272萬元，並駁
    回上訴人其餘之訴。上訴人就原審駁回其請求被上訴人連帶
    給付部分聲明不服，提起上訴。上訴聲明：(一)原判決關於駁
    回上訴人後開第2項之訴部分廢棄。(二)被上訴人應與丁○○
    連帶給付己○○868萬5,700元、甲○○847萬20元、戊○○
    272萬元，及均自95年4月25日起至清償日止，按年息5%計算
    之利息。(三)願供擔保，請准宣告假執行（原審判命丁○○給
    付部分，及駁回己○○超過上開金額之請求部分，未據彼等
    聲明不服，均告確定）。
二、被上訴人則以：依證券交易法、證券商管理規則、證券商負
    責人與業務人員管理規則、委託人委託買賣有價證券注意事
    項之相關規定，營業員不得為客戶全權代操股票交易，亦不
    得以他人名義供客戶申購或買賣有價證券，更不得與客戶間
    有保管存摺、印鑑或金錢往來等情事，且我國目前上巿櫃股
    票買賣，皆採款券自動劃撥制度，上訴人並均已簽具款券自
    動轉撥同意書，實無需由營業員經手任何款項，況當時伊並
    無從事任何複委託買賣外國有價證券業務，自無可能代上訴
    人購買海外存託憑證，故上訴人委託丁○○全權代操股票、
    海外存託憑證，及收受、保管上訴人款項之行為，均非丁○
    ○之職務範圍，自非執行職務之行為，上訴人就上開行為所
    生糾紛，應自負其責，與伊無涉。又丁○○任職伊公司時並
    無任何犯罪紀錄，故伊選任丁○○擔任營業員，並無任何過
    失，且伊與上訴人簽定委託買賣證券契約時，已將委託人委
    託買賣證券注意事項及臺灣證券交易所股份有限公司證券商
    經紀商受託契約準則等相關行政命令納入契約條款，上訴人
    並出具聲明書聲明不得與營業員間有私下約定行為，伊亦定
    期寄發對帳單予上訴人，顯已盡相當之注意，上訴人刻意欺
    瞞伊，私下委託丁○○代購及操作證券所生之損害，伊縱加
    以相當之注意亦無從防免，自得依民法第188條第1項但書規
    定予以免責。另上訴人明知私下委託丁○○代購及操作證券
    係不法且為伊所禁止之行為，猶甘冒風險將資金、存摺、印
    章及取款憑條交付丁○○，上訴人亦與有過失且情節重大，
    依民法第217條第1項規定亦應免除伊之賠償責任。再上訴人
    主張交付丁○○之款項，並非均為上訴人所出資，且其中由
    第三人直接電匯至丁○○帳戶者，既未將資金所有權移轉與
    上訴人，亦無約定上訴人應返還該資金，故上訴人與渠等間
    亦無成立消費借貸契約，是丁○○縱有挪用上開非上訴人之
    自有資金，上訴人亦無受有財產上損害可言等語，資為抗辯
    。並答辯聲明：上訴駁回。
三、查原審共同被告丁○○原係被上訴人合泰分公司之營業員，
    其(一)於92年間向上訴人己○○詐稱其可取得廣達公司、鴻海
    公司之海外存託憑證供客戶低價認購，有利可圖等語，致己
    ○○糾集蔡丁煌等親友之資金，以己○○及訴外人羅秀鳳、
    蔡丁煌等人之名義，自92年10月間起至93年2月間止，陸續
    以電匯及現金交付之方式交付投資款項共716萬7,700元予丁
    ○○，或自渠帳戶內直接提領現金共313萬8,000元充作投資
    款，惟丁○○取得上開款項後，即將資金挪作其他高風險之
    投資，並未依約購買廣達公司、鴻海公司之海外存託憑證。
    (二)丁○○復於93年8月間，向己○○詐稱其可代客戶購買華
    南金控公司員工分紅配股等語，致己○○再陸續支付資金共
    108萬元與丁○○，惟丁○○並未用以購買華南金控公司員
    工分紅配股，並曾交付己○○金額不等之款項，謊稱係投資
    獲利等語(三)丁○○另於92年10月間向上訴人甲○○、戊○○
    詐稱其有華南金控公司員工分紅配股，可供客戶以每股12元
    至20元不等之低價認購，但因客戶不具員工身分，故需將資
    金匯入其指定帳戶內進行轉帳等語，致甲○○、戊○○糾集
    親友歐李彩西、吳啟梅、邱國榮、李謨林暨其本人所有之資
    金，陸續以電匯或交付現金之方式將投資款項交付丁○○。
    (四)丁○○復自93年4月間起向甲○○詐稱，華南金控公司將
    與第一金控公司合併，會釋出更多股權，華南金控公司之董
    事，欲以每股35元之高價收購股票，如由其代為購買操作，
    獲利可觀等不實事項，使甲○○再次陸續以電匯方式將資金
    匯入丁○○指定之戶頭。嗣甲○○因涉行使偽造私文書、詐
    欺、及背信罪嫌，經臺灣板橋地方法院94年度訴字第2198號
    刑事判決判處有期徒刑7月確定等事實，為兩造所不爭，復
    有證券存摺、對帳單、取款憑條、往來明細、支票、承認書
    、認股憑條及收據等件附卷可稽，並經本院調閱前開刑事案
    卷核閱屬實，堪信為真實。
四、上訴人主張，丁○○受僱被上訴人擔任營業員，假借執行職
    務名義，不法侵害伊等權利，並偽造投資人昨日庫存查詢單
    、存款資料查詢單、認股憑證等文件以取信伊等，客觀上足
    以使人誤信其行為係執行職務，被上訴人應依民法第188條
    第1項前段規定與丁○○連帶負損害賠償責任等情，為被上
    訴人所否認，並以前揭情詞置辯。經查：
  (一)按受僱人因執行職務，不法侵害他人之權利者，由僱用人與
    行為人連帶負損害賠償責任，固為民法第188條第1項前段所
    明定。惟該條所定僱用人之連帶賠償責任，以受僱人因執行
    職務不法侵害他人之權利，始有其適用。倘係受僱人個人之
    犯罪行為而與執行職務無關，即與該條規定之要件不合，殊
    無因受僱人濫用職務或利用職務上之機會及與執行職務之時
    間或處所有密切關係之行為，其外觀在客觀上認與執行職務
    有關，不法侵害他人之權利，遽認僱用人應與該受僱人負連
    帶賠償責任。
  (二)依證券交易主管機關依證券交易法第54條第2項、第70條規
    定所訂定之證券商負責人與業務人員管理規則第18條第11規
    定，證券商之負責人及業務人員均不得為代客戶保管有價證
    券、款項、印鑑或存摺。再本件事發時有效之臺灣證券交易
    所股份有限公司證券商經紀商受託契約準則第13條則規定：
    「證券經紀商受託買賣向委託人收付之證券及價金與收取手
    續費、代徵證券交易稅等，均應透過委託人依本準則第三條
    規定之有價證券集中保管帳戶及金融機構存款帳戶以劃撥方
    式或保管機構存款帳戶以匯撥(匯款)方式為之。」又委託人
    委託買賣證券注意事項第10條、第11條分別規定：「證券經
    紀商依法不得收受存款或辦理放款或借貸有價證券，委託人
    亦不得將委託買進之證券或賣出證券之價金或其他款券存放
    於證券經紀商或其人員（包括負責人、經理人及所有工作人
    員等）處，否則，委託人應自負其責」、「委託人委託買賣
    證券，應透過證券經紀商經登記合格之營業員代為買賣，並
    依規定辦妥託辦、成交及交割等手續，不得與他人私相授受
    ，否則，委託人應自負其責。」而上訴人甲○○、戊○○更
    簽立聲明書載明：「本人聲明願遵守證券法令之規定，並不
    將原留印鑑、款項、存摺（含一般銀行存摺與集保公司）或
    有價證券交由貴公司員工保管或其有借貸金錢或證券情事及
    媒介，暨不將對買賣有價證券及買進或賣出全權委託與貴公
    司員工或從事證券買賣時，不將其約定共同承受交易損益，
    否則因此所生之糾葛或損害，願自行負責，蓋與貴公司無涉
    ，特立此聲明為憑。」等語（見本院卷第177、183頁），
    本件上訴人開立集保帳戶所簽署之款券轉撥同意書，其內容
    明載：「委託人同意將委託貴公司（即被上訴人）買賣有價
    證券之款券交付或受領，由委託人設立於…及有價證券集中
    保管第…號帳戶逕行與貴公司轉撥收付…」等語（見本院卷
    第163、177、183頁），是依前開規定，上訴人委託被上
    訴人下單買賣上市櫃公司股票，自應透過約定款券交割帳戶
    轉撥收付，方符合於相關法令及兩造受託契約之約定內容，
    並屬於被上訴人之營業範圍。惟上訴人主張，丁○○於92年
    10月間、93年8月間向伊等稱可代購華南金控公司員工分紅
    配股，因伊等非員工，乃由上訴人以電匯或交付現金、取款
    憑條之方式將投資款項交付丁○○，及丁○○自93年4月間
    起向甲○○詐稱，華南金控公司將與第一金控公司合併，會
    釋出更多股權，華南金控公司董事欲以每股35元之高價收購
    股票，如由其代為購買操作，獲利可觀等不實事項，使甲○
    ○陸續以電匯方式將資金匯入丁○○指定之戶頭等情，堪認
    上訴人均非依前開規定，透過約定款券交割帳戶買賣華南金
    控公司股票，而係出於對丁○○個人信賴，委託丁○○代購
    股票，並交付投資款項，自難認丁○○係執行被上訴人公司
    受託買賣證券之職務。
  (三)依斯時證券商受託買賣外國有價證券管理準則第7條規定：
    「證券商受託買賣外國有價證券，應與委託人簽訂受託買賣
    外國有價證券契約，始得接受委託辦理買賣有價證券。」第
    10條第1項規定：「證券商受託買賣外國有價證券，應由委
    託人或其代表人、代理人當面填具，或業務人員依據委託人
    或其代表人、代理人書信、電報、電話、其他電傳視訊之委
    託，以書面或電子方式填具委託書並依規定保存客戶委託紀
    錄」第17條第2項第2款規定：「委託人買進外國有價證券成
    交後，應依照買進報告書所載應付金額，於交割日前將款項
    劃撥至證券商之交割專戶。」、「證券商受託買賣外國有價
    證券契約，應報請證券商同業公會備查。」準此，投資人欲
    買賣海外存託憑證，須至從事該項業務之證券商，與其簽立
    受託買賣外國有價證券契約，並開立證券帳戶及銀行交割專
    戶。本件上訴人己○○並未與被上訴人簽訂受託買賣外國有
    價證券契約，亦未開立買賣外國有價證券之帳戶，為兩造所
    不爭，且被上訴人陳稱，本事件發生時伊並無從事委託買賣
    外國有價證券業務一節，亦為上訴人己○○所不爭，是上訴
    人主張，其委託張丁○○代其購買鴻海公司海外存託憑證一
    節，顯非丁○○執行被上訴人公司職務之範圍。
  (四)上訴人雖稱，伊所簽訂之款券撥款同意書、委託買賣證券受
    託契約、客戶開設有價證券集中保管帳戶申請書等各項定型
    化契約因違反平等互惠原則而無效，證券商負責人與業務人
    員管理規則、臺灣證券交易所股份有限公司證券經紀商受託
    契約準則等各種行政規則亦無拘束伊之法律效力云云。惟依
    兩造簽訂之委託買賣證券受託契約第2條均明定：「證券交
    易所之章程、營業細則、證券經紀商受託契約準則、有關公
    告事項、修訂章則等，財政部證券暨期貨管理委員會、證券
    集中保管公司、證券商業同業公會之規約及其他相關法令章
    則、公告函釋，均為本契約之一部分，本契約簽訂後，上開
    法令章則、公告函釋等，如有修正者亦同。」等語（見原審
    卷第204頁、本院卷第176、182頁），核與中華民國證
    券商業同業公會所制定「中華民國證券商業同業公會委託買
    賣證券受託契約範本」內容相符（見本院卷第112頁），
    而徵諸上開規定內容，係為維護證券交易市場秩序、保護一
    般投資人權益，自難謂有何違反平等互惠原則或顯失公平而
    無效之情事。
  (五)上訴人復主張，丁○○於進行製作相關文件、聯絡上訴人等
    上開詐欺行為時，均係利用執行職務之上班時間、於被上訴
    人公司之處所、以被上訴人公司之電話撥打聯絡投資股票事
    宜，所偽造並交付予上訴人之認股憑證、認股繳款書、上訴
    人證券存摺之認股紀錄及存摺支票存款日期別交易資料查詢
    申請單亦均係於被上訴人公司影印、製作，是丁○○之行為
    確係濫用職務或利用職務上之機會及與執行職務之時間或處
    所有密切關係之行為，其在外形之客觀上足認為與執行職務
    有關云云。然丁○○於本院證稱：「好像83年還是82進去的
    ，剛開始是合泰證券…（這些認購股票認購證明，認股繳款
    書、金控股票證明，是否妳自己製作？）對，這是員工有認
    股，我可以認，這是我的名字，我把我的名字塗掉再影印，
    用電腦打甲○○的名字貼上去，騙他們說有這樣的事情，用
    這樣的方式取得他們的信任。（右下角這些章是公司的章？
    ）這是開戶時候蓋的印章」、「（這個章平常放在什麼地方
    ？）開戶櫃台，開戶要蓋這個章。（任何一個營業員，開戶
    都可以拿得到？）不是任何一個營業員開戶都可以拿得到，
    是因為我以前做過交割櫃台的工作，印章放在哪裡我很清楚
    ，我利用收盤時間，去交割櫃台跟交割人員一起吃飯，有時
    候就拿印章蓋下去。（你是趁他們不注意時拿來蓋？）對。
    （公司不是任何一個營業員都可以拿得到這個開戶章？）沒
    有，這個是在交割櫃台的印章。（請提示上證三存摺後面交
    易明細有些中間一大段空白，是妳偽造？）對。這是他們的
    集保存摺沒有錯，但是為何會有華南金餘額登摺，是因為我
    是買在我人頭簡來有的帳戶，我再用簡來有帳戶存摺刷電腦
    磁卡，然後拿甲○○的存摺去刷本子，才可以把華南金打在
    他們存摺上面，才可取得他們的信任。…（負責存摺刷登的
    業務，是任何人可以做？）是交割櫃台人員才可以刷，因為
    我以前也做過交割的工作，所以我知道怎麼刷。每天電腦開
    機都要有主管卡刷過登錄才可以使用。（妳怎麼有辦法去刷
    這些存摺？）因為我做過交割的工作，我有時候利用盤中空
    檔或是收盤後過去跟她們聊天吃飯，我會跟現任交割人員說
    ，我要刷集保存摺，他們想我在那邊作那麼久，叫我自己刷
    ，一般都是交割人員才可以刷。（存摺內容裡面有蓋營業員
    姚怡如的職務章是妳用印的？）姚怡如是做KEY IN的，她的
    印章都放在自己電腦下櫃子，我是利用她不在的時候拿她的
    章來蓋的。（拿章的時候，印章是放在抽屜？）對。每個
    KEY IN都有自己的位置及電腦，抽屜第一個籃子都會放他們
    KEY IN的印章。(提示上證六調查筆錄，妳有陳述姚怡如的
    章是盜刻，跟妳現在陳述不一樣，是否可以說明？)當時我
    偽刻的印章有姚怡如、王昕御、鴻海郭台銘的印章，我總共
    偽刻了三個或四個印章，我也忘記了。剛開始我是從他們抽
    屜拿，後來偽刻是想說蓋的時候不用去動他們的抽屜。我好
    像偽刻四個印章，都是別人的名字。」等語（見本院卷第
    269-270頁背面），顯見丁○○係利用其為被上訴人公司資
    深員工身分獲取同事信任，趁機從事盜刷證券存摺、偽刻印
    章等個人犯罪行為而與執行職務無關，自無因其利用職務上
    之機會及與執行職務之時間或處所有密切關係之行為，其外
    觀在客觀上認與執行職務有關，遽認被上訴人應與丁○○負
    連帶賠償責任。況丁○○於前開刑事案件偵查中供稱：「…
    但我都有匯錢給他們，直至今年二月時，他們以為他們錢越
    賺越多，張數越買越大，乃至於我沒有錢轉入他們帳戶…。
    」等語（見本院卷第174頁），另經丁○○證稱為其親書
    之聲明書亦稱：「約92年時…開始蔡太太手有鴻海股票、台
    積電股票，蔡太太很喜歡做鴻海股票價差，我一樣幫蔡太太
    做高賣低買，大部分價差都做到了，蔡太太也滿意我給她的
    建議，越來越信任我，…剛開始我都是正常把錢匯入她們的
    帳戶，有時也會親自送現金過去傢俱店給蔡先生、蔡太太…
    公司有嚴格禁止營業員幫客戶操作股票，己○○先生、甲○
    ○小姐…也都知道。…」等語（見原審重訴字第390號卷
    第46頁），參以丁○○於93年3月12日、同月22日及5月4日
    轉匯100萬元、85萬元及112萬元至上訴人己○○板橋市農會
    後埔辦事處0000000 000000號帳戶之匯款單（見本院卷第
    169-171頁），記載之匯款人均為丁○○，而非被上訴人，
    且其每月買賣對帳單係勾選「寄到本人聯絡地址」即臺北縣
    板橋市○○路○段45號1樓（見本院卷第172頁），另上訴
    人甲○○、戊○○之開戶基本資料表，亦係勾選每月之買賣
    對帳單「郵寄至本人聯絡地址」（見本院卷第181、185頁
    ）即臺北縣新莊市○○里○鄰○○路300巷11號14樓，是上訴
    人若經正常程序委託被上訴人買賣股票，顯可自被上訴人寄
    送之對帳單得知其股票買賣之明細，更足認上訴人主張，彼
    等前開交付款項予丁○○委其代購華南金控公司員工認股、
    購買廣達公司及鴻海公司海外存託憑證之行為，為其信任丁
    ○○個人所為之委託行為，而與丁○○執行被上訴人公司職
    務無關。
五、綜上所述，上訴人主張丁○○執行被上訴人職務侵害上訴人
    權利一節，為不足採，上訴人主張本於民法第188條第1項前
    段規定，請求被上訴人應與原審共同被告丁○○連帶給付己
    ○○868萬5,700元、甲○○847萬20元、戊○○272萬元，及
    均自95年4月25日起至清償日止，按年息5%計算之利息，洵
    屬無據，不應准許。原審為上訴人敗訴之判決，及駁回其假
    執行之聲請，並無不合。上訴意旨指摘原判決不當，聲明廢
    棄改判，為無理由，應予駁回。
六、兩造其餘攻擊防禦方法，及未經援用之證據，經本院審酌後
    ，認與本判決之論斷不生影響，爰一一論駁，併此敘明。
七、據上論結，本件上訴為無理由。依民事訴訟法第449條第1項
    、第78條、第85條第1項但書，判決如主文。
中    華    民    國    99    年    10    月    26    日
                    民事第十庭
                        審判長法  官  鄭雅萍
                              法  官  徐福晉
                              法  官  詹文馨
正本係照原本作成。
如不服本判決，應於收受送達後20日內向本院提出上訴書狀，其
未表明上訴理由者，應於提出上訴後20日內向本院補提理由書狀
（均須按他造當事人之人數附繕本）上訴時應提出委任律師或具
有律師資格之人之委任狀；委任有律師資格者，另應附具律師資
格證書及釋明委任人與受任人有民事訴訟法第466條之1第1項但
書或第2項（詳附註）所定關係之釋明文書影本。如委任律師提
起上訴者，應一併繳納上訴審裁判費。
中    華    民    國    99    年    11    月    1     日
                              書記官  洪秋帆
附註：
民事訴訟法第466條之1（第1項、第2項）：
對於第二審判決上訴，上訴人應委任律師為訴訟代理人。但上訴
人或其他法定代理人具有律師資格者，不在此限。
上訴人之配偶、三親等內之血親、二親等內之姻親，或上訴人為
法人、中央或地方機關時，其所屬專任人員具有律師資格並經法
院認為適當者，亦得為第三審訴訟代理人。

司法院資訊處製作；財團法人民間司法改革基金會備份。
